臺灣高等法院臺南分院刑事判決　　　　　 九十三年度重上更(三)字第五一五號 Ｃ
　　　上　訴　人　臺灣嘉義地方法院檢察署檢察官
　　　被　　　告　戊　○　○
　　　選任辯護人　汪　玉　蓮
右上訴人因被告殺人未遂案件，不服臺灣嘉義地方法院八十七年度訴字第三六三號中
華民國八十七年九月三十日第一審判決（起訴案號：臺灣嘉義地方法院檢察署八十七
年度偵字第三六五０號），提起上訴，判決後（本院八十七年度上訴字第一九一０號
、九十年度上更(一)字第三一八號、九十三年度重上更(二)字第一二二號），經最高法院
第三次發回更審，本院判決如左：
      主      文
原判決撤銷。
戊○○殺人未遂，處有期徒刑貳年陸月。
      事      實
一、戊○○係嘉義縣朴子市○○路三六二號金美小吃部之經理，於民國（下同）八十
    七年六月二十五日二十一時許，因客人丁○○、丙○○、乙○○等人對店內服務
    生無法轉檯不滿，態度不佳，經戊○○至包廂向乙○○致歉，並表示當晚消費由
    其作東後，乙○○等人仍在其店內鬧事，心生不滿，至廚房取出金美小吃店所有
    之西瓜刀一把（長四．八五公分、木柄、不銹鋼刀刃、刀刃長三六．五公分、寬
    四．二公分），明知持上開利刀刃砍殺人之頭部、胸腹部等要害，會有致人於死
    之結果，仍基於殺人之犯意，同時同地朝丁○○、丙○○、乙○○等人胸腹部、
    頭部砍刺，致丁○○左胸穿刺傷合併第九肋骨骨折及肋間肌肉、神經、血管斷裂
    ，左上臂深部撕裂傷併肌肉斷裂；丙○○右手第一、三、五指撕裂傷、第四指皮
    膚缺損，手掌撕裂傷；乙○○頭部外傷合併頭皮撕裂傷，右手臂及左下肢挫傷，
    經送醫急救始幸免於難。旋嘉義縣警察局朴子分局據報金美小吃店發生滋事事件
    ，經該分局第三組組長己○○帶隊，前往金美小吃店處理，尚未發覺本件犯行前
    ，戊○○即主動向組長己○○自承犯行而表示接受裁判。
二、案經被害人丁○○、丙○○、乙○○訴由臺灣嘉義縣警察局朴子分局移送臺灣嘉
    義地方法院檢察署檢察官偵查起訴。
      理      由
壹、認定犯罪事實所憑之證據及理由
  一、訊據被告戊○○固坦承持西瓜刀刺傷被害人丁○○、丙○○之事實，雖否認有
      殺人之犯意及刺傷被害人乙○○之行為，並辯稱：被害人他們到店裏鬧事，伊
      向他們道歉，他們不接受，拿鋁棒砸店並且追打伊，伊跑到廚房剛好看到西瓜
      刀，伊本意要拿刀嚇他們，他們繼續追打，伊才拿刀抵抗，沒有殺人之意思，
      乙○○之頭部係遭球棒打傷，不是伊持西瓜刀砍傷的等語。
  二、按中華民國九十二年一月十四修正之刑事訴訟法施行前，已繫屬於各級法院之
      案件，其以後之訴訟程序，應依修正刑事訴訟法終結之，但修正刑事訴訟法施
      行前已依法定程序進行之訴訟程序，其效力不受影響，刑事訴訟法施行法第七
      條之三定有明文。查本件被告及被害人丁○○、丙○○、乙○○等人於刑事訴
      訟法新制九十二年九月一日施行前，於警詢及偵查中所為審判外之陳述，及證
      人雖未經具結，然依前揭規定，仍具效力，而有證據能力，合先敘明。
  三、右揭被告因被害人丁○○、丙○○、乙○○等人前往「金美小吃店」消費，因
      不滿坐檯服務小姐及服務態度，而與坐檯小姐發生衝突，被告為「金美小吃店
      」之經理，因排解不成而發生爭執，被告乃至廚房取出金美小吃店所有之西瓜
      刀一把揮砍丁○○、丙○○等人之胸腹部，致丁○○左胸穿刺傷合併第九肋骨
      骨折及肋間肌肉、神經、血管斷裂，左上臂深部撕裂傷併肌肉斷裂；丙○○右
      手第一、三、五指撕裂傷、第四指皮膚缺損，手掌撕裂傷等情，業據被告於警
      詢及偵審中均坦白承認，核與被害人丁○○、丙○○所述之被害情節大致相符
      ，而被害人丁○○、丙○○因而受有前揭傷勢，並有行政院衛生署朴子醫院出
      具之驗傷診斷書二紙（警卷第九、十頁）及該院九十三年四月一日朴醫歷字第
      ０九三０００一一九九號函附卷可稽（本院九十三年度重上更(二)字第一二二號
      卷第三六頁，下稱更(二)卷），復有扣案之西瓜刀一把可佐證。綜上各項補強證
      據，已足資擔保被告前述自白之真實性，應足認被告該部分之自白，與事實相
      合，堪信為真實。
  四、被告戊○○雖矢口否認有何殺人之故意，以前詞置辯，是本院所應審認者為：
      (一)被告是否有殺人之故意？(二)乙○○頭部之傷勢是否係被告所為？(三)被告是否
      符合自首之要件？經查：
    (一)按刑法上殺人未遂罪與傷害罪之區別，應視加害人有無殺意以為斷，被害人所
      受傷害程度，雖不能據以認定有無殺意之唯一標準，但加害人下手情形如何，
      於審究犯意方面，仍不失為重要參考資料；又按上訴人用刀殺傷被害人之身體
      五處，既經驗明其右側腹部刺創寬二．五公分，深至腹腔內，右肩胛刺創寬三
      公分，創底向下前方經胸腔後，再刺破橫隔膜至腹腔內，深約二十一公分，左
      肋膜左肺下端脾臟、肝臟 (左葉 )及大、小腸可能已被刺破，致使大量出血，
      填書在卷，雖殺人與傷害人致死之區別不以兇器及傷痕之多少為絕對標準，然
      就上述之傷情觀之，則上訴人持刀殺人時下手之重可知，刀能殺人不能謂無預
      見，下手之重更難謂無殺人之決心（最高法院九十二年度台上字第二五二０號
      判決意旨及四十四年台上字第三七三號判例意旨分別參照）。
    (二)被害人丁○○在警訊中供稱：「我與朋友一行有九人，於六月廿五日下午十八
      時左右，前往金美小吃部飲酒作樂，在廿一時左右離開，走到該店內時，即被
      乙名阿斗之男子手持西瓜刀所砍傷及我二個朋友也受傷，即被送往醫院急救，
      整個過程我不知為何」等語（警卷第四頁反面）；被害人丙○○則稱：「我與
      朋友共七人，於下午廿一時左右，一同前往金美小吃部飲酒作樂，我們要付帳
      ，他店主不讓我們付帳，雙方因而發生口角，就被該店經理阿斗所持西瓜刀所
      砍傷左手，及同夥友人三人受傷，即被送醫急救」等語（同上卷第五頁反面）
      ，被害人乙○○亦稱：「我與我朋友丙○○、丁○○等五人，於八十七年六月
      廿五日下午十九時左右，前往朴子金美小吃部飲酒作樂，欲結帳買單時，經理
      阿道（即指被告）開門進來向我說要請我，我不同意，我要先安排我朋友離去
      ，至店內櫃台時，店內少爺持鋁棒衝打，我用手將鋁棒搶過來，阿道就拿西瓜
      刀向我砍，因而就受傷了」等語（同上卷第六頁反面），由此足證，本件係因
      被告因與丁○○、丙○○、乙○○等人發生糾紛後，被告戊○○因氣憤難消，
      即持銳利之西瓜刀相向並朝被害人丁○○、丙○○、乙○○等人砍殺，其有致
      人於死之犯意甚明。
    (三)被告於警訊中供稱：「於八十七年六月廿五日下午十八時左右，由乙○○一行
      九人到店內消費飲酒作樂，並叫九名女服務生，因當時店內有多間廂房有客人
      ，女服務生無法轉檯（當時他們在三○七包廂內），酒後態度不好，在包廂內
      用酒潑女服務生（服務生告訴我得知），我即前往三○七包廂內，向乙○○等
      一行九人敬酒，並對他們說公司招待不週，今晚你們所消費由我作東，他們一
      樣以不友善口氣對我說你們公司服務態度有差（即挑毛病）的言詞，就氣沖沖
      離開廂房往店外走出去，乙○○一人留在櫃檯向會計說今晚由我作東，就走出
      去，過不久，乙○○等一行人手持棒球棒衝進店內亂打一團，我見狀上前要攔
      住他們暴行，隨即被他們其中一人持棒球棒打傷，我一時情急，跑到廚房拿出
      西瓜刀要嚇止他們，但無法阻止，我就拿出西瓜刀對他們砍去，有幾人受傷我
      不清楚」、「我只認識乙○○，他與我認識十幾年了，朋友關係，其他人我不
      認識，並沒有仇恨及任何財務糾紛。」等語（見警訊卷第二頁），依上開被告
      之供述，足見被告乃在與被害人丁○○近身相搏之下，持銳利無比之西瓜刀，
      不分青紅皂白朝被害人丁○○、丙○○、乙○○之身體重要部位揮砍，則本院
      審之：
      (1)作案之西瓜刀，經本院更(二)審於九十三年七月一日當庭勘驗結果：『扣案西
        瓜刀一支，長四．八五公分、木柄、不銹鋼刀刃、刀刃長三六．五公分、寬
        四．二公分、刀柄長十二公分，刀刃鋒利，刀面生銹，係新購買之刀械。』
        等情，有該日製作之勘驗筆錄可參（更(二)卷第五九頁），可見上開西瓜刀係
        屬銳利無比之長刀刃，若朝人體揮砍，人體若被砍中，人體要害重要器官或
        血管或大動脈隨時有被砍斷致命之危險，此並為被告所明知並能預見，且該
        西瓜刀其刀木柄長十二公分，方便持握施力，並計刀刃長三六．五公分，其
        揮砍活動範圍有四、五十公分，是被告在與被害人近身相搏之下，任意揮砍
        ，隨時可能刺及人體且所致之傷口必不輕，亦為被告所能預見，竟仍以該銳
        利之西瓜刀砍向被害人丁○○、丙○○、乙○○身體之胸腹、頭部之要害等
        處，已足見被告有殺人之故意，應無可疑。
      (2)且經觀諸被害人所受之傷勢，乙○○之傷為頭部外傷合併頭皮撕裂傷、右手
        （乙○○該部分之傷亦為被告所為，詳後述）、右手臂及左下肢挫傷；被害
        人丙○○右手第一、三、五指撕裂傷、第四指皮膚缺損，手掌撕裂傷；另被
        害人丁○○因左胸穿刺傷深及胸腔致使第九肋骨斷裂，合併肋間肌肉神經、
        血管斷裂，有行政院衛生署朴子醫院出具之驗傷診斷書三紙（警卷第九至十
        一頁）及該院九十三年四月一日朴醫歷字第０九三０００一一九九號函附卷
        可稽（更(二)字卷第三六頁），準此可見，被害人之受傷之部位乃在頭部及胸
        部等處，且其傷勢多處，益可見被告揮砍之次數甚多。按頭部及胸腹部係人
        體脆弱之部位，且有大動脈、心、肺、肝臟等重要器官，以利刀砍刺足以使
        人致命，此為一般常識，被告自不能諉為不知，則被告乃持鋒利之西瓜刀多
        次揮砍，並均遭被害人之人體重要器官及大動脈集中之頭、胸腹等部位砍刺
        ，其有殺人之故意及致人非命之預見，至為顯然。
      (3)又參以，被害人丙○○、乙○○所受之傷勢固然較輕，惟被害人丁○○則因
        左胸穿刺傷深及胸腔致使第九肋骨斷裂，合併肋間肌肉神經、血管斷裂，應
        屬有生命危險之傷勢，經緊急手術後，始無大礙，此有省立朴子醫院八十八
        年二月九日八八朴醫歷字第○五二八號函（本院八十七年度上訴字第一九一
        ０號卷第四七頁，下稱上訴審卷），雖判斷是否有殺人之犯意，不以兇器及
        傷痕為絕對標準，而應以行為時在下手加害時有無死亡之預見為斷，然就被
        告當時所持者為長刃之鋒利西瓜刀，足以使人非命，已如前述，而又穿刺被
        害人丁○○之左胸深及胸腔致使第九肋骨斷裂，合併肋間肌肉神經、血管斷
        裂，應可見被告用力之猛，下手之重，已足以一刀斃命之程度，此應為被告
        於著手加害之際所能預見，益徵被告所為於客觀上應對於被害人之生命安全
        有發生危害之可能，足見被告有為殺人之犯意，至為明顯。
      (4)雖被害人丙○○、乙○○之傷勢輕微，而丁○○經急救後亦無生命危險，但
        被害人之傷勢本應屬有生命危險之傷勢，亦如前揭朴子醫院函示，雖經救治
        得宜，未發生死亡之結果，然被告於加害時，持西瓜刀砍刺其胸腔，足以戕
        害人之生命，當為被告所預見，是被告亦不能執此而否認當時之犯意，推免
        其殺人之罪責。
      (5)再按殺人罪與傷害罪之區別，以行為人在下手加害時有無死亡之預見為斷，
        不能僅因與被害人並無仇怨，僅因言語衝突發生口角進而鬥毆，即認為無殺
        人之故意。是以，被告持西瓜刀砍傷丁○○、丙○○、乙○○等人，除丙○○右手第一、三、五指撕裂傷、第四指皮膚缺損、手掌撕裂傷，乙○○頭部
        外傷合併頭皮撕裂傷、右手臂及左下肢挫傷外，丁○○則經驗明左胸穿刺傷
        合併第九肋骨骨折及肋間肌肉、神經、血管斷裂，左上臂深部撕裂傷併肌肉
        斷裂，經送醫後急救時，仍有生命危險，有朴子醫院上開函及驗傷診斷書在
        卷可按。就上述丁○○之傷情觀之，被告持西瓜刀揮砍時下手之重可知，該
        西瓜刀能殺人亦不能謂無預見，且被害人丁○○、丙○○、乙○○等均分別
        受傷，足徵當時手持鋒利西瓜刀之被告，已堪壓抑被害人等之攻擊，猶持刀
        使勁重重砍刺丁○○、丙○○、乙○○等人左胸等致命部位，顯見被告當時
        之行為應有殺人之決意，亦可認定。
    (四)至被告堅稱：乙○○之頭部係遭球棒打傷，不是伊持西瓜刀砍傷的云云。惟查
      乙○○頭部外傷合併頭皮撕裂傷，經朴子醫院診斷結果，應屬利器傷，有前揭
      朴子醫院函可參（更(二)卷第三六頁），而被害人乙○○亦供述：我至店內櫃台
      時，店內少爺持鋁棒衝打，我用手將鋁棒搶過來，阿道（即指被告）就拿西瓜
      刀向我砍，因而就受傷了」等語（警卷第六頁反面），由此足證，本件乙○○
      頭部之傷係被告所為，應無可疑，被告前揭所辯，顯非實情，自不足取。
    (五)被告雖另辯以：本件案發後，係被告主動報警處理，被告若有置被害人於死之
      意，案發後避之唯恐不及，豈有主動報警之理云云，然被告是否向警方主動報
      ，乃係可否因符合自首之要件而得減輕其刑之問題，並不能據以推論被告於著
      手實施當時，必無殺人之意，是被告執此亦難為其有利之認定。
    (六)綜參以上各項證據以觀，被告戊○○有上開殺人未遂之犯意及行為，已甚明灼
      ，其所辯係屬飾卸之詞，不足採信。本件罪證明確，被告殺人未遂之犯行．應
      堪以認定。
  五、被告應符合自首之要件
    (一)按刑法第六十二條所謂未發覺之罪，凡有搜查權之官吏，不知有犯罪之事實，
      或雖知有犯罪事實，而不知犯罪人為何人者，均屬之；刑法第六十二條所謂發
      覺，固非以有偵查犯罪權之機關或人員確知其人犯罪無誤為必要，而於對其發
      生嫌疑時，即得謂為已發覺；但此項對犯人之嫌疑，仍須有確切之根據得為合
      理之可疑者，始足當之，若單純主觀上之懷疑，要不得謂已發生嫌疑（最高法
      院二十六年渝字第一八三九號及七十二年台上字第六四一號判例意旨分參照）
      。
    (二)查本案案發後雖警方據報到現場處理，然經本院更(二)審時，向嘉義縣警察局朴
      子分局函查係何人報案，據復稱：「當時是民眾電話向本分局勤務中心報案，
      立即通知本組人員前往處理，惟報案人未留下任何資料、無法查知等情，有該
      分局九十三年六月三日嘉朴警三字第０九三００二六八０五號函在卷可憑（更
      (二)卷第四十四頁）；又承辦本件之偵查員許順忠於本院更(一)審調查中證稱：「
      當時是我們組裏接到民眾報案，說有人在滋事，要我們去處理」等語（本院九
      十年度上更(一)字第三一八號卷第二十六頁，下稱更(一)卷），再據證人即案發當
      時前往現場處理之朴子分局刑事組長己○○於本院審理時，經交互結問後，結
      證稱：「刑事組接受報案，因為小吃店發生事情，我到現場，問櫃台發生何事
      ，櫃台說有人吵架，阿斗（即指被告）就跑出來說他殺的。」、「（問：你問
      櫃台小姐時，他有無跟你說是阿斗與客人發生事情？）我才跟櫃台小姐問沒幾
      句話，還沒問誰殺的，阿斗就走出來，說他殺的。」（本院卷第六三、六四頁
      ），核與證人即案發時前往現場處理之朴子分局刑事小隊長甲○○於本院更(二)
      審理時，所結證稱：「我到達現場時，就看到被告阿斗走過來，跟我組長說話
      ，說何話我不清楚，他就帶我們去找西瓜刀，後來帶回刑事組訊問。」、「（
      問：去時被告如何過來）他就從裡面走過來。」等情相符（更(二)卷第一二五頁
      ）；於本院審理時亦為相同之陳述（本院卷第六八、六九頁）。綜參上情，足
      見本案案發後雖警方先據報到現場處理，然當時僅知悉「金美小吃店」發生滋
      事事件，並不知悉發生本件殺人案件，直至嘉義縣警察局朴子分局刑事組組長
      己○○率隊至現場處理，亦尚未發覺犯本件犯行者係被告本人，乃是經被告於
      犯罪偵查機關未發覺犯罪前，主動向刑事組長己○○自承犯行，並帶警員取出
      西瓜刀，應符合刑法第六十二條之自首要件。
    (三)雖檢察官論告意旨以：證人己○○之證詞不可採，且證人己○○問被告是否係
      他殺的，他說是他殺的，足見己○○已知悉犯人是被告云云。然證人己○○已
      證述：尚未向櫃台詢問犯人是誰，被告就向伊自承犯行等語明確（本院卷第六
      四頁），甲○○雖證稱：起先聽不清楚被告與組長講話內容，後來組長問他是
      不是他殺的，他說是他殺的等語（本院卷第六八頁），由此可見，被告於走出
      來即向刑事組長己○○自首該段對話，雖甲○○未聽聞，但亦不得因而否認證
      人己○○就其實際聽聞所為之前述證詞，又依前揭判例意旨，所謂已發覺，須
      已知悉犯人，或對犯人之嫌疑，須有確切之根據得為合理之可疑者，始足當之
      ，若單純主觀上之懷疑，要不得謂已發生嫌疑，而本件己○○既已明確證述，
      在被告主動告知前並不知悉犯罪嫌疑人係被告，自難謂偵查犯罪機關已發覺犯
      罪。又按刑事訴訟法採職權主義，不能期待被告自己證明其自己犯罪，因之，
      自首者於自首後，縱又為與自首時不相一致之陳述，甚而否認犯罪，仍不能動
      搖其自首效力，是被告雖事後否認殺人之犯行，亦無礙於自首之成立。
貳、論罪科刑之理由
  一、查被告已著手於殺人犯罪之實行而不遂，為未遂犯，核被告所為，係犯刑法第
      二百七十一條第二項、第一項之殺人未遂罪，並依未遂犯之規定減輕其刑。
  二、被告同時同地砍殺丁○○、丙○○、乙○○三人，係一行為觸犯數罪名，屬想
      像競合，應從一重殺人未遂一罪處斷。又本件對被告之行為無法分別其行為之
      先後，公訴人認被告係連續犯云云，尚有未洽。
  三、被告犯罪後，於犯罪偵查機關尚未發覺本件犯行前，即主動向嘉義縣警察局朴
      子分局刑事組組長己○○自承犯行而表示接受裁判，符合自首之要件，應依刑
      法第六十二條前段之規定，遞減輕其刑。
參、撤銷改判之理由
  一、原審法院未詳細調查，並詳為勾稽全案證據調查所得加以審究，而認本件被告
      係犯傷害罪，並以被害人已撤回告訴為由即為被告公訴不受理判決諭知，容有
      未洽，公訴人上訴意旨亦執此指摘原判決此部分不當，為有理由，自應由本院
      將原判決撤銷改判，以期適法。
  二、爰審酌被告僅因細故，即持西瓜刀暴力相向，致被害人丁○○等人受有上揭傷
      勢，惟犯罪後主動自首，並帶警方取出作案之西瓜刀，且已與被害人丁○○、
      丙○○、乙○○等人達成和解，賠償損害，並取得被害人之諒解，有和解書及
      撤回狀附卷可稽（原審卷第十七至二二頁）等一切情狀，量處如主文第二項所
      示之刑，以資懲儆。又雖扣案西瓜刀一把，惟該西瓜刀係放於該金美小吃部之
      廚房供切水果所用，亦不能證明係屬被告所有，爰不予宣告沒收，併此敘明。
肆、適用之法律
  一、依刑事訴訟法第三百六十九條第一項前段、第三百六十四條、第二百九十九條
      第一項前段，
  二、刑法第二百七十一條第二項、第一項、第二十六條前段、第五十五條、第六十
      二條前段。
本案經檢察官張太龍到庭執行職務。
中    華    民    國      九十四      年      一      月      三十一    日
                                  臺灣高等法院臺南分院刑事第四庭
                                      審判長法官  鄭    文    肅
                                            法官  林    勝    木
                                            法官  蔡    美    美
右正本證明與原本無異。
如不服本判決，應於判決送達後十日內向本院提出上訴狀，其未敘述理由者並應於提
出上訴狀後十日內向本院補提理由書（應附繕本)。
                                      法院書記官  蔡    振    豐
中    華    民    國      九十四      年      二      月      一        日
附錄法條：
刑法第二百七十一條第一項、第二項：
殺人者，處死刑、無期徒刑或十年以上有期徒刑。
前項之未遂犯罰之。
預備犯第一項之罪者，處二年以下有期徒刑。
